最高法院刑事判決　　　　　　　　　　　　　　　八十八年度台上字第一二三○號
　　上　 訴　 人　台灣高等法院台南分院檢察署檢察官
　　上訴人即被告　戊 ○ ○
　　選 任辯護 人　黃 正 彥律師
　　上訴人即被告　黃 ○ ○
　　選 任辯護 人　黃 揚 名律師
　　上訴人即被告　巳 ○ ○
　　　　　　　　　天 ○ ○
　　　　　　　　　丙 ○ ○
　　　　　　　　　申 ○ ○
　　　　　　　　　Ａ ○ ○
　　　　　　　　　Ｆ○○○
　　　　　　　　　丁 ○ ○
　　　　　　　　　Ｂ ○ ○
　　　　　　　　　Ｉ ○ ○
　　右　 一　 人
　　選 任辯護 人　蔡 清 河律師
　　上訴人即被告　Ｊ ○ ○
　　　　　　　　　辰 ○ ○
　　　　　　　　　甲 ○ ○
　　　　　　　　　寅 ○ ○
　　　　　　　　　癸 ○ ○
　　　　　　　　　宙 ○ ○
　　　　　　　　　子 ○ ○
　　　　　　　　　亥 ○ ○
　　右　 一　 人
　　選 任辯護 人　翁 瑞 昌律師
　　　　　　　　　陳 文 欽律師
　　上訴人即被告　己○○○
　　　　　　　　　丑 ○ ○
　　右　 一　 人
　　選 任辯護 人　黃 慕 容律師
　　上訴人即被告　Ｈ ○ ○
　　選 任辯護 人　翁 瑞 昌律師
　　　　　　　　　陳 文 欽律師
　　上訴人即被告　午 ○ ○
　　選 任辯護 人　陳俊卿律師
　　上訴人即被告　未○○○
　　　　　　　　　Ｄ ○ ○
　　　　　　　　　宇　　○
　　　　　　　　　卯○○○
　　　　　　　　　庚 ○ ○
　　　　　　　　　Ｃ ○ ○
　　　　　　　　　地 ○ ○
　　　　　　　　　玄 ○ ○
　　　　　　　　　辛 ○ ○
　　　　　　　　　壬 ○ ○
　　　　　　　　　Ｅ ○ ○
　　　　　　　　　乙 ○ ○
　　被　　　　告　Ｇ ○ ○
　　　　　　　　　戌 ○ ○
　　　　　　　　　酉 ○ ○
右上訴人等因被告等違反公職人員選舉罷免法等罪案件，不服台灣高等法院台南分院
中華民國八十六年五月八日第二審判決（八十六年度上訴字第一六六號，起訴案號：
台灣台南地方法院檢察署八十四年度偵字第一二三六五號、第一二八○四號、第一二
八○五號、第一二八六五號、第一二九五五號、第一三一八八號、第一三三三三號、
第一三三四八號、第一三三五○號，八十五年度偵字第五四九號、第六二九號、第六
三九號、第七四九號、第八○五號、第一三五○號、第一五○○號、第二二五三號，
八十五年度偵緝字第五○號），提起上訴，本院判決如左：
    主  文
原判決關於寅○○、宙○○、子○○、宇○、卯○○○、庚○○、玄○○、Ｅ○○投
票行賄及戊○○、巳○○、丙○○、Ａ○○、丁○○、Ｂ○○、Ｉ○○、Ｊ○○、辰
○○、癸○○、亥○○、己○○○、丑○○、Ｈ○○、午○○、未○○○、辛○○部
分均撤銷，發回台灣高等法院台南分院。
其他上訴駁回。
    理  由
壹、撤銷發回（寅○○、宙○○、子○○、宇○、卯○○○、呂忠佳、玄○○、Ｅ○
○投票行賄及戊○○、巳○○、丙○○、Ａ○○、丁○○、Ｂ○○、Ｉ○○、Ｊ○○
、辰○○、癸○○、亥○○、己○○○、丑○○、Ｈ○○、午○○、未○○○、辛○
○）部分：
本件原判決認定上訴人即被告戊○○於民國八十四年初，欲參加第三屆立法委員（台
南市選區）之選舉，極思當選，並以對有投票權之人交付賄賂方式為之，乃於同年二
月間，指示黃○○招募選務人員籌劃競選事宜，並將其三年前競選立法委員時之選民
名冊交付黃○○，在其台南市○○路之競選辦事處重新分區編冊，參酌行政分區及各
里設置祕書，負責拜訪選民及蒐集選民資料，各區更增置機要祕書，綜理該區賄選事
宜，負責該區所屬各里祕書之管理、指導、聯繫等工作。競選辦事處內，陸續設置工
作人員，由黃○○及上訴人即被告巳○○分任執行長與副執行長，負責選任機要祕書
、祕書、助選人員之招訓、管理等工作，上訴人即被告Ｊ○○亦加入為工作人員，共
同參與戊○○賄選工作，上訴人即被告Ｉ○○則於後期加入出任總會計，綜理一切賄
款調度及發放。上訴人即被告丙○○任總機要祕書，除擔任南區機要祕書外，兼管安
平區賄選事宜，上訴人即被告Ａ○○任北區機要祕書，上訴人即被告丁○○任安平區
機要祕書，上訴人即被告Ｂ○○任安南區機要祕書，上訴人即被告辰○○任中區仙草
里祕書。其餘上訴人即被告寅○○、癸○○、宙○○、子○○、亥○○、己○○○、
丑○○、Ｈ○○、午○○、未○○○、宇○、卯○○○、庚○○、玄○○、辛○○、
Ｅ○○分別為各里之樁腳。先由黃○○將所採購之筆、茶葉、手錶、桌鐘等禮品，交
由天○○、吳麗娟發放予各區祕書，再由各區祕書或機要祕書於拜訪時，致贈各里樁
腳，並要求有犯意聯絡之樁腳，以填載「推介人表」或在「選民名冊」註記或口頭方
式，提供具有投票權且可供賄選對象資料，再帶同祕書或由各祕書自行逐一拜訪可供
行賄之選民，約定投票支持戊○○，復依前述表冊查對確認可獲支持票數，由各區祕
書彙整交由競選辦事處人員查證過濾選民支持度，乃將原判決各附表所示之人列為共
同賄選樁腳。至八十四年十一月中旬，戊○○指示黃○○進行全面賄選工作，黃○○
乃邀全體工作人員、各區機要祕書、祕書均加入賄選工作，形成全面性賄選組織，彼
此間互有共同投票行賄之犯意聯絡，並基於概括犯意，各自分擔賄選部分行為。黃○
○將各祕書呈報資料交由工作人員彙整，列為交付賄賂對象，統計可交付賄賂之選民
概數後，交由戊○○決定，對每一選舉人交付投票賄賂金額新台幣（下同）五百元。
列為樁腳者，亦由蘇桂月造冊交由戊○○決定，另外加發賄賂，作為對樁腳之酬謝，
以加深樁腳對戊○○之支持，其發放原則，按樁腳推介五十人以上可供賄選選民者，
發放三千元，三十人以上者，發放二千元。賄款以信封封裝完畢，黃○○即通知各區
機要祕書派各區祕書前來領取，由各區祕書帶同機要祕書或總部臨時指派支援人員，
前往各里對樁腳及選民，發放交付「樁腳費」及「買票賄款」，並與樁腳約其為投票
予戊○○之一定行使，各樁腳多屬有投票權之人，於收受「樁腳費」及「買賣賄款」
賄賂時，以明示或默示允諾投票予戊○○。俟「樁腳費」及「買票賄款」發放結束，
戊○○復指示黃○○對列冊選民交付買款賄款。由林美杏、丁艷珍、謝小萍、鄭王美
瓊、丙○○分向Ｉ○○領取買票賄款後，再分別通知所屬祕書前往領取，由祕書帶同
戊○○指派人員前往選民住處發放買票賄款，並約其投票予戊○○。各樁腳所收「樁
腳費」及「買票賄款」金額，詳如原判決及其附表（原判決分為ＡＣＥＦＨＬ共計八
件，其中Ｅ及Ｆ各二件。故寅○○、甲○○、乙○○部分之原判決，下稱「Ｅ－一」
；宇○、卯○○○、庚○○、Ｃ○○、地○○、玄○○部分，下稱「Ｅ－二」；亥○
○、己○○○、丑○○、Ｇ○○部分，下稱「Ｆ－一」；Ｈ○○、午○○、未○○○
、戌○○部分，下稱「Ｆ－二」）所載等情。因將第一審關於寅○○、宙○○、子○
○、宇○、卯○○○、庚○○、玄○○、Ｅ○○投票行賄部分及戊○○、巳○○、丙
○○、Ａ○○、丁○○、Ｂ○○、Ｉ○○、Ｊ○○、辰○○、癸○○、亥○○、己○
○○、丑○○、Ｈ○○、午○○、未○○○、辛○○部分之判決撤銷，均依公職人員
選舉罷免法第九十條之一第一項及其他相關法律論處其等共同連續對於有投票權之人
，交付賄賂，而約其投票權為一定之行使罪刑（其中癸○○、亥○○、丑○○、Ｈ○
○、午○○、卯○○○、辛○○皆為累犯；巳○○、辰○○、寅○○、宙○○、子○
○、己○○○、未○○○、宇○、庚○○、玄○○、Ｅ○○均諭知緩刑五年）。固非
無見。
惟查：(一)、有罪之判決書，其所記載之事實與說明之理由，前後必須互相一致；所認
定之事實，與所採之證據亦須相符合，更應與卷內之證據資料相適合，否則均屬判決
理由矛盾之違法，自足構成撤銷之原因。原判決「Ａ」理由欄四內，原引用黃○○於
檢察官偵查中所為：「Ｊ○○……負責北區勝安里賄款發放工作」之供述，為認定Ｊ
○○犯行所憑證據之一（見原判決「Ａ」正本第二十五頁），該判決附表一－一內，
亦記載北區勝安里由廖麗麗發放（見原判決「Ａ」正本第七十四頁）；但該判決理由
欄四後段，又援引廖麗麗所供：「賄款資金由Ｉ○○負責」，而非謂由Ｊ○○負責
發放，為認定Ｉ○○犯行之論據（原判決「Ａ」正本第二十六頁），前後已有未合。
原判決「Ｆ－二」理由欄三之末，引用安南區總頭里晚班祕書陳金樹所供：伊有帶總
部支援人員前往總頭里樁腳蔡國雄家中發放樁腳費等語，以指駁未○○○在第一審所
為辯解不足採信之理由（原判決「Ｆ－二」正本第四十六頁），然未○○○係居住在
溪頂里，並非總頭里之里民，該判決附表六－一亦認定未○○○為溪頂里之樁腳（原
判決「Ｆ－二」正本第六十六頁）；又原判決「Ｅ－二」理由欄三，說明台南市東區
東智里、大智里、德高里、大福里之樁腳費及買票賄款之發放，均由該四里之祕書駱
建邦陪同總部指派支援人員按名冊逐一發送，業據駱建邦於檢察官偵訊時供述在卷，
為認定宇○、卯○○○犯行所憑之證據（原判決「Ｅ－二」正本第三十二頁），惟該
判決附表四－一內，記載宇○係虎尾里之樁腳，該里由祕書魏富子負責，卯○○○為
莊敬里之樁腳，該里係由祕書李文典負責（原判決「Ｅ－二」正本第四十八頁、第四
十九頁），均見其矛盾之處。第一審審理中，丁○○僅供稱負責發放車馬費及部分便
當款，未發款賄款給選民，即被查獲；Ｂ○○亦供謂：「領錢均未經過我，車馬費及
買票錢並未同時發放，我是無辜的」（一審(二)卷第八十三頁正面及反面），原判決「
Ａ」理由欄二，指丁○○、Ｂ○○在審理中，均已坦承不諱；丑○○在調查人員及
檢察官偵訊時，僅供認代妻呂麗月收受三千元樁腳費，並未供認全部之投票行賄犯行
（偵查卷中區(二)卷第一、二頁），原判決「Ｆ－一」理由欄甲－二謂丑○○於調查
人員及檢察官偵訊時自白不諱；Ｈ○○在調查人員訊問時，僅自白收受樁腳費二千元
（偵查卷安南區(五)卷第一頁），蘇月桂製作之樁腳費名單亦記載三十八票共二千元（
偵查卷總部人員卷第二二七頁），原判決「Ｆ－二」附表六－一，認定Ｈ○○收受
「樁腳費」三千元，皆有證據上理由矛盾之違法。再原判決「Ｆ－二」事實欄二認定
樁腳收受「樁腳費」等犯行時，並未一併認定午○○有此部分之所謂投票行賄犯行，
僅於事實欄三記載午○○有收受「買票賄款」之投票受賄犯行（午○○投票受賄犯行
部分，經第一審判決論處罪刑後，未據提起第二審上訴，已告確定），於該判決理由
欄五內，遽謂午○○犯有公職人員選舉罷免法第九十條之一第一項之投票受賄罪（原
判決「Ｆ－二」正本第四十九頁），即將第一審原就午○○被訴投票行賄部分諭知無
罪之判決撤銷，改判論處共同連續對於有投票權之人，交付賄賂，而約其投票權為一
定之行使罪刑，顯屬判決理由矛盾。(二)、有罪之判決書，對於被告有利之證據不採納
者，應說明其理由，為刑事訴訟法第三百十條第二款所明定，故有罪判決書對於被告
有利之證據，如不加採納而未說明其理由者，即有判決理由不備之違法。原判決「Ｅ
－二」附表四－一，記載忠孝里之祕書為黃禎娥，庚○○為該里樁腳，收受樁腳費二
千元，理由欄二，亦以該里祕書之供述，為認定庚○○犯行所憑之證據，惟黃貞娥在
第一審審理中供述：「庚○○，我是與他太太接洽的，我是照信封名字發放的，交給
庚○○太太，……沒有交給他本人」（一審(二)卷第一二九頁）；又原判決「Ｈ」附表
二－一，記載中區機要祕書為Ｆ○○○，中區文昌里祕書係黃純青，而Ｅ○○為該文
昌里之樁腳，收受樁腳費二千元，該判決理由欄二，以秘書即Ｆ○○○、黃純青之供
述，為認定Ｅ○○犯行之論據，但第一審審理中，Ｆ○○○供稱：「Ｅ○○之人，我
未見過，發放樁腳費時，我未去」，黃純青則謂：「Ｅ○○之人，我無印象」（一審
(二)卷第一六四頁），第一審判決即以黃純青上開供述，為諭知Ｅ○○無罪之理由；原
判決「Ｅ－二」及「Ｈ」，就上開有利於吳志佳、Ｅ○○之證據不予採納，俱未說明
其理由，皆有判決理由不備之違法。(三)、第二審審判長於開庭審理時，除依刑事訴訟
法第三百六十五條之規定，應命上訴人陳述上訴要旨外，依同法第三百六十四條之規
定，並應準用同法第二百八十七條所定之第一審審判程序，就被訴事實訊問被告，俾
被告得以適切行使其防禦權，倘未踐行上開審判程序，遽行辯論終結，率爾判決，即
屬違法。亥○○部分，第一審判決之事實欄僅認定亥○○有投票受賄之事實，並無投
票行賄犯行之記載，因而僅論處其有投票權之人，收受賄賂，而許以為一定之行使（
累犯）罪刑，對亥○○被訴投票行賄部分，則諭知無罪；惟原審於八十六年四月十七
日審理時，審判長僅訊問亥○○：「對原審判決所載犯罪事實有何意見﹖」，未就亥
○○被訴投票行賄而經第一審判決諭知無罪部分之事實訊問亥○○（原審(五)卷第一○
九頁），即命辯論終結，於原判決「Ｆ－一」改判有罪；Ｈ○○部分，第一審判決，
原僅於事實欄記載其有投票受賄之犯行，未認定其有與戊○○等人基於行賄犯意聯絡
與行為分擔之投票行賄事實，檢察官不服提起第二審上訴後，原審於八十六年四月十
七日之審判筆錄，僅記載審判長訊問Ｈ○○：「對原審判決所載犯罪事實有何意見﹖
」未就Ｈ○○被訴投票行賄事實加以訊問（原判決「Ｆ－二」理由欄六，說明檢察官
僅就Ｈ○○投票行賄罪起訴），遽行辯論（原審(五)卷第一○五頁）；庚○○部分，第
一審判決係諭知無罪，其事實欄自無記載庚○○投票行賄之事實，但原審八十六年四
月十七日審判筆錄，僅記載審判長訊問庚○○：「對原審法院判決書所載犯罪事實有
何意見﹖」，即予辯論終結；顯均未予亥○○、Ｈ○○、庚○○就被訴投票行賄事實
加以辯論防禦之機會，皆屬判決違背法令。(四)、刑之量定，固屬於實體法上賦予法院
得為自由裁量之事項，但法院行使此項職權時，仍應受比例原則、平等原則等一般法
律原則之支配，不得恣意為之，亦即裁量刑之輕重時，應符合客觀上之適當性、相當
性與必要性之要求，予以適度之判斷，以維護公平正義，否則即屬職權濫用之違背法
令。第一審判決對戊○○、丙○○、Ａ○○、Ｂ○○、辰○○之投票行賄犯行，原就
戊○○量處有期徒刑四年六月，併科罰金新台幣四百萬元，褫奪公權八年；就丙○○
、Ａ○○、Ｂ○○均處以有期徒刑六月，褫奪公權三年；辰○○處以有期徒刑四月，
褫奪公權二年；檢察官提起第二審上訴後，原判決「Ａ」於事實欄內，就戊○○等人
所認定之犯行，與第一審判決並無軒輊，未有任何較輕或較重之情事，所犯之罪名亦
無更易，於理由欄八－(三)內，僅以戊○○共同正犯之範圍較第一審判決所認定者為多
，執為戊○○部分撤銷改判之理由，理由欄八－(一)內，則僅以檢察官上訴意旨所指摘
不得易科罰金而第一審判決對所處之有期徒刑誤為諭知易科罰金折算標準，執為丙○
○、Ａ○○、Ｂ○○、辰○○部分應予撤銷改判之理由，復說明戊○○為求當選，不
惜以交付賄賂買票方式為之，嚴重敗壞選風，腐蝕民主政治賴以存立之基礎，利用龐
大組織，動員鉅大人力，透過精密規劃，為其進行買票賄選，惡性深重，有從重量刑
之必要（原判決「Ａ」正本第三十頁至三十二頁）。然原審撤銷改判後，就戊○○反
量處較第一審判決為輕之有期徒刑二年六月，併科罰金三百萬元，褫奪公權八年；而
丙○○則改處有期徒刑十月，褫奪公權五年，Ａ○○、Ｂ○○均改處有期徒刑八月，
褫奪公權三年，辰○○改處有期徒刑五月，褫奪公權三年，俱較第一審判決之刑度為
重。非但判決理由矛盾，且難謂無濫用裁量權之違誤。(五)、具共犯關係之共同被告，
其自白仍屬於刑事訴訟法第一百五十六條第二項所規定之被告自白範疇，與一般證人
之證言，效力有別，雖得採為其他共同被告犯罪之證據，但仍應受上開條項規定之拘
束，不得作為認定其他共同被告有罪之唯一證據，尚應調查其他必要之證據，以察其
是否與事實相符，否則即有違背證據法則之違法。原判決既認申○○、Ｂ○○、丙○
○、黃○○、林宇堂、廖麗麗、黃美齡、Ｆ○○○等人，與戊○○、Ｉ○○、Ｊ○○
、巳○○、寅○○、子○○間，均係投票行賄罪之共同正犯關係，但原判決「Ａ」理
由欄三，卻謂證人申○○、Ｂ○○、丙○○、黃○○、林宇堂之證言，顯示戊○○有
主導賄選買票事宜，同判決理由欄四，以證人丙○○、廖麗麗之證言，為Ｉ○○、Ｊ
○○犯行所憑之論據，同判決理由欄五，以證人廖麗麗之證言，執為認定巳○○犯行
所憑之證據，原判決「Ｅ」理由欄三，以證人黃美齡之證言，為認定寅○○犯行之證
據，原判決「Ｈ」理由欄三，以證人Ｆ○○○之證言，為認定呂健鋒犯行之依據，均
難認為適法。(六)、有罪判決書之事實一欄，為適用法律之依據，自應詳加認定記載，
始足為適用法律是否適當之準據。本件原判決悉以屬於事實一部分之各附表所載收受
之賄賂，其屬「椿腳費」者，即認係與戊○○等人共同為投票行賄之犯行，適用公職
人員選舉罷免法第九十條之一第一項之投票行賄罪論處罪刑；其屬「買票賄款」者，
則認係投票受賄之犯罪，依刑法第一百四十三條之投票受賄罪論科，定其區分之標準
。原判決「Ｆ－一」附表七－一內，僅含糊記載亥○○收受所謂「椿腳費」、「買票
賄款」之賄賂共三千元，丑○○收受所謂「椿腳費」、「買票賄款」之賄賂共三千元
（原判決「Ｆ－一」正本第二十四頁、第二十六頁），原判決「Ｈ」附表內二－一內
，僅籠統記載癸○○收受所謂「椿腳費」、「買票賄款」之賄賂共四千五百元，宙○
○收受所謂「椿腳費」、「買票賄款」之賄賂共三千元（原判決「Ｈ」正本第十九頁
、第二十頁），原判決「Ｆ－二」附表六－一記載午○○收受所謂「椿腳費」、「買
票賄款」之賄賂共三千元（原判決「Ｆ－二」正本第五十八頁），原判決「Ｅ－二」
附表四－一內，記載卯○○○收受所謂「椿腳費」、「買票賄款」之賄賂共二千兀（
原判決「Ｅ－二」正本第四十九頁），原判決「Ｌ」附表十一－一僅認定辛○○收受
所謂「椿腳費」、「買票賄款」之賄賂共三千元（原判決「Ｌ」正本第二十八頁），
從而上開亥○○等人究竟有無收受所謂「椿腳費」﹖金額若干﹖內容既欠明暸，本院
自無從判斷原判決適用法律是否正當，自屬違誤。(七)、刑法第二十八條所謂二人以上
共同實施犯罪行為者之共同正犯，係指二以上之行為人，基於共同之行為決意，彼此
有犯意之聯絡，且各自分擔犯罪行為之一部或全部，即有行為之分擔者而言；是必以
自己共同犯罪之意思，參與構成要件或構成要件以外之行為，或以自己共同犯罪之意
思，事先同謀，而由其中一人實施犯罪之行為者，始足當之。又刑法第一百四十四條
及其特別法即公職人員選舉罷免法第九十條之一第一項所規定之投票行賄罪，均以對
於有投票權之人，行求、期約或交付賄賂或不正利益，而約其不行使投票權或為一定
之行使者為要件；與刑法第一百四十三條之投票受賄罪，係以有投票權之人，要求、
期約或收受賄賂或其他不正利益，而許以不行使其投票權或為一定之行使者為必要；
乃為二個行為，彼此相互對立之意思經合致而成立犯罪之「對向犯」，二者有別，實
不容混淆。原判決認定寅○○、癸○○、宙○○、呂健鋒、亥○○、己○○○、丑○
○、Ｈ○○、午○○、未○○○、宇○、卯○○○、庚○○、玄○○、辛○○、Ｅ○
○僅係戊○○競選立法委員之台南市所屬各里之樁，原判決「Ａ」事實欄三、四、
五，更認明凡經戊○○之競選總部列冊為樁者，除由戊○○決定按每一選舉人交付
投票賄款五百元外，復由戊○○決定另加發二千元或三千元之「樁費」賄賂，作為
對樁之酬謝，以加深樁對戊○○之支持，各樁多屬有投票權之人，於收受「樁
費」及「買票賄款」賄賂時，則以明示或默示方式，允諾投票予戊○○而為投票權
一定之行使，至一般選民之買票賄款，則由各區秘書帶同戊○○指派人員直接前往選
民住處發放，並直接與收受賄款之選民約定投票予戊○○，前述寅○○等樁，並未
經手或參與交付賄款而約定投票予戊○○之情事（原判決「Ａ」第十九頁、第二十頁
）。則所謂收受之「樁費」，其性質似與一般「買票賄款」或所稱之「走路工」、
「便當費」、「車馬費」之性質無異。原判決復一再謂：「有意賄選之候選人，假藉
名目，發放各種金錢，以影響選民投票，其交付之賄賂，稱為『走路工』、『便當費
』、『車馬費』、『樁費』、『計程車費』、『抄名冊費』或其他名義，不一而足
，然其目的無非使受賄選民受其不當影響，加深或改變其投票決意，而為投票權一定
之行使」（原判決「Ａ」正本第二十八頁，「Ｃ」正本第十五頁，「Ｅ－一」正本第
二十一頁，「Ｅ－二」正本第三十五頁，「Ｆ－一」正本第十六頁，「Ｆ－二」正本
第四十六頁，「Ｈ」正本第十二頁，「Ｌ」正本第十七頁），要已認為交付「樁費
」或「抄名冊費」之賄賂，係在約使收受者之投票權為一定之行使，從而收受「樁
費」或「抄名冊費」者，充其量似僅觸犯刑法第一百四十三條之投票受賄罪。然原判
決竟又認收受「樁費」之寅○○、癸○○、宙○○、亥○○、己○○○、丑○○、
Ｈ○○、午○○、未○○○、宇○、卯○○○、吳忠信、玄○○、辛○○、Ｅ○○等
樁，與戊○○、丙○○、巳○○、丁○○、Ｉ○○、Ｊ○○、辰○○等人間，有犯
意聯絡及行為分擔，為投票行賄犯罪之共同正犯，前後之論斷歧異，自有判決理由矛
盾之違法。此部分之事實真相如何﹖仍有再加研求之必要。(八)、審理事實之法院，對
與待證事實有重要關係，在客觀上認為應行調查之證據未予調查之違法。原判決「Ｅ
－一」理由欄一及三，已說明寅○○矢口否認有收受「樁費」之犯行，以實由秘書
黃美齡發放予伊妻汪何秀枝收受，伊始終不知情為辯，黃美齡在第一審審理時，亦供
稱：「樁費」等賄賂係發給寅○○之配偶汪何秀枝，伊係與汪何秀枝接洽，選民名
單由汪何秀枝提供等語（原判決「Ｅ－一」正本第十八頁至二十頁），衡情自有傳喚
汪何秀枝到庭調查之必要，然原審並未加以調查。又宙○○在第一審審理中，一再辯
稱：Ｆ○○○前來發放一紙信封時，伊即拒收，表示將退回戊○○，翌日，伊即持至
戊○○住宅，適戊○○不在，伊乃交由戊○○競選總部之管理員吳麗娟代收等語，並
具狀請求傳喚吳麗娟到庭調查（一審(二)卷第一六九頁、第三三一頁、第三三二頁），
Ｆ○○○復為相同之供述（一審(二)卷第一六九頁），惟原審就上開與待證事實至有關
係之證據，並未進一步查證。子○○辯謂：伊於八十四年十一月下旬赴印尼探親，至
同年十二月五日返國，立法委員競選期間，不在國內，未參加投票，更未收受任何「
樁費」等賄款等語，請求向內政部入出境管理局查證（一審(二)卷第一七一頁反面、
第二九三頁、第二九四頁），秘書張麗鶯、Ｆ○○○於八十五年五月十五日第一審審
理時，皆供稱交付賄款當天，未見到子○○，係交予子○○之妻呂唐健美（一審(二)卷
第一七一頁反面），但原審就上揭有利於子○○之證據資料，未加調查斟酌。宇○否
認有收到任何賄款，依原判決「Ｅ－二」附表四－一所載，宇○係台南市東區虎尾里
之樁，而該里之秘書為魏富子（原判決「Ｅ－二」正本第四十七頁、第四十八頁）
，魏富子在檢察官偵查中，一度稱未發放任何賄款予宇○，旋又改稱有發放予宇○，
且謂宇○係住在台南市○○路○段二三一號（偵查卷東區五卷第八頁正面及反面），
原判決「Ｅ－二」理由欄三即據以指駁宇○之否認犯罪所為辯解不可採，惟依原判決
「Ｅ－二」當事人欄所載，宇○並非住在東門路一段二三一號；而係住在東門路三段
一七九巷十五號（原判決「Ｅ－二」正本第十頁），原審對此未加以究明真相。原判
決「Ｅ－二」認定玄○○有其事實欄所載之收受「樁費」等投票行賄罪之犯行，係
以所謂秘書（查係劉月足）之供述，為其主要之論據，但查該秘書劉月足在檢察官偵
查中係供述：「樁費」三千元，買票賄款三千元，共六千元，係以信封封裝後，交
玄○○之妻陳林美月收受（偵查卷東區(二)卷第四十九頁），並為原判決所引用（原判
決「Ｅ－二」正本第三十三頁），然原審並未調查審究陳林美月是否確曾收受並轉交
玄○○。率爾判決，均有應於審判期日調查之證據未予調查之違誤。以上，或為戊○
○等上訴人之上訴意旨所指摘，或為本院得依職權調查之事項，應認上開戊○○等部
分，均有發回更審之原因。至辰○○、亥○○、辛○○、甲○○投票受賄部分，經第
一審分別依刑法第一百四十三條論處罪刑後，辰○○（二審(一)卷第一○六頁）、亥○
○（二審(一)卷第一一七頁）、辛○○（二審(一)卷第一七九頁）、甲○○（二審(一)卷第
十八頁）先後具狀提起第二審上訴，而原審竟漏未為裁判之部分，係屬刑事訴訟法第
三百七十六條第一款所列之案件，自不得依第三審上訴程序救濟，應由原審補行裁判
即可，附此明。
貳、駁回部分：
一壬○○投票行賄及黃○○、天○○、申○○、Ｆ○○○、甲○○、Ｃ○○、地○○
、乙○○部分：
(一)、按刑事訴訟法第三百七十七條規定，上訴於第三審法院，非以判決違背法令為理
由，不得為之。是提起第三審上訴，應以原判決違背法令為理由，係屬法定要件。如
果上訴理由狀並未依據卷內訴訟資料，具體指摘原判決不適用何種法則或如何適用不
當，或所指摘原判決違法情事，顯與法律規定得為第三審上訴理由之違法情形，不相
適合時，均應認其上訴為違背法律上之程式，予以駁回。
(二)、上訴人即被告黃○○經原判決論處其共同連續對於有投票權之人，交付賄賂，而
約其投票權為一定之行使罪刑，雖聲明不服，提起第三審上訴，但其上訴意旨僅略謂
：黃○○原受僱於戊○○所經營之公司，長期聽從戊○○辦事，致有本件犯行，現已
離職，另在豐盟企業有限公司任職，已無再擔任選務工作機會，經此教訓無再犯之虞
，原判決未依檢察官及黃○○之第二審上訴意旨，宣告緩刑，未說明其理由，有判決
理由不備及已受請求之事項未予判決之違法云云。對原判決之採證認事用法，如何違
背法令，並未依據卷內之證據資料具體加以指摘。而第一審判決，就黃○○總理賄選
大計，犯罪情節嚴重，故不宜宣告緩刑，原已詳其理由。原判決「Ａ」理由欄九，
更已說明黃○○秉承戊○○賄選意旨，擔任戊○○競選總部之執行長，負責買票之全
盤事宜，乃本件賄選核心人物，居於指揮執行之地位，惡性殊深，不宜輕縱，始未併
為緩刑之宣告。況緩刑之宣告與否，乃實體法上賦予法院得為自由審酌之事項，原審
本於裁量之權限，認不宜就黃○○之宣告刑諭知緩刑，而未為緩刑之宣告，自無違背
法令之可言。上訴意旨，任意指為違法，顯然違背法律上之程式，應予駁回。
(三)、上訴人即被告天○○上訴意旨略謂：天○○受戊○○僱用，擔任競選總部之工作
人員，僅負責插旗幟及司機調度與陪同拜訪選民而已，不知有賄選情事，原判決認天
○○為投票行賄犯行之共同正犯，有不適用法則及適用法則不當之違法；筆、茶葉、
手錶、桌鐘等扣押物，僅為年節禮俗而已，並非供賄選之物，原審於審理中，並未提
示上開扣押證物予天○○表示意見，自屬違法；原判決認定上開扣押物交由天○○保
管，與事實不符，有證據上理由矛盾之違誤云云。惟查原判決「Ａ」認定天○○有其
事實欄所載之犯行，論處天○○共同連續對於有投票權之人，交付賄賂，而約其投票
權為一定之行使罪刑，並宣告緩刑五年，已詳述其所憑之證據及認定之理由。且筆、
茶葉、手錶、桌鐘等扣押物，依原審八十六年三月五日之審判筆錄所載，已顯出於該
審判庭，提示予天○○辨認，供天○○辯解之機會，並無上訴意旨所謂未經提示即採
為證據之違法情事。另上訴意旨指摘原判決認定上開筆等扣押物由天○○保管，與事
實不符；然究竟如何與事實不符，及此部分之採證認事如何違背法令，並未具體表明
。其餘上訴意旨，僅為否認犯罪之事實上之爭辯。皆與法定得為第三審上訴理由之違
法情形不相適合，其上訴為違背法律上之程式，應予駁回。
(四)、上訴人即被告申○○、Ｆ○○○之上訴意旨皆略稱：原判決違背證據認定之原則
，任意推定申○○、Ｆ○○○之投票行賄犯行，顯已違背法令；申○○雖為戊○○競
選總部在西區之機要祕書，Ｆ○○○為中區之機要秘書，但犯罪情節並未高於其他祕
書之被告，原判決所量處之刑度，比較其他祕書為重，顯係以職務量刑而非以犯罪情
節衡量，實有欠妥適；檢察官提起第二審上訴時，分別請求對申○○宣告緩刑，原判
決對此未加斟酌，顯非適法云云。惟查原判決「Ａ」認定申○○、Ｆ○○○有其事實
欄所載之投票行賄犯行，已詳述其所憑之證據及認定之理由。從形式上觀察，並無違
背證據法則之情事。申○○、Ｆ○○○上訴意旨，泛詞空言指摘原判決任意推定犯罪
事實，違背證據認定原則云云，顯非適法之第三審上訴理由。又緩刑之宣告與否，既
係實體法上賦予法院得為自由裁量之事項，則宣告緩刑時，固應於理由欄內明緩刑
之理由，反之，如未諭知緩刑，自毋庸說明其不宣告緩刑之理由。且查第一審判決已
說明機要祕書申○○、Ｆ○○○總攬各區賄選大計，犯情不輕，不宜以曾自白為由即
予宣告緩刑，乃分別論處罪刑，並均諭知有期徒刑易科罰金之折算標準。檢察官雖表
不服，以八十五年度上字第三五二號上訴書提起第二審上訴，但對申○○、Ｆ○○○
之上訴理由，僅指摘第一審判決就所宣告之有期徒刑諭知易科罰金之折算標準係屬違
法，並未請求對申○○、Ｆ○○○二人宣告緩刑，有該上訴書載明可稽。原判決「Ａ
」因將第一審各該部分之判決撤銷，改判均論處共同連續對於有投票權之人，交付賄
賂，而約其投票權為一定之行使罪刑（申○○處有期徒刑六月，褫奪公權三年；Ｆ○
○○處有期徒刑五月，褫奪公權三年），而皆未為緩刑之諭知，自無違法之可言。又
原判決「Ａ」理由欄八，已說明申○○、Ｆ○○○，除負責各區秘書管理、訓練事宜
外，並執行各該區賄選買票作業，犯行昭彰，宜按其等負責區域大小及賄選情節，並
斟酌犯罪後態度與所生危害等一切情狀，方本於職權量處其刑，且查其等刑度，均較
南區總機要祕書丙○○（處有期徒刑十月、褫奪公權五年）、北區機要祕書Ａ○○（
處有期徒刑八月，褫奪公權三年）為輕，要難執此，任意指摘原判決之量刑違法。是
均應認申○○、Ｆ○○○之上訴為違背法律上之程式，予以駁回。從而申○○、Ｆ○
○○一併請求本院改判免刑或為緩刑之宣告，皆無從審酌，附此說明。
(五)、上訴人即被告甲○○上訴意旨略稱：甲○○係一農村鄉愿，祇因貪圖小利而蹈法
網，事後知悔，已自首及自白犯罪，爾後不敢再犯，請求從輕量刑發落，以勵自新云
云。惟查第三審法院，應以第二審判決所確認之事實為判決之基礎，據以判斷原判決
是否違背法令。依原判決「Ｅ－一」之事實欄所載，檢察官係依在戊○○等人住處搜
索查扣之扣押物，而循線查獲甲○○之投票行賄犯行，因而自動檢舉，偵查起訴，甲
○○並無自首之情事。又原判決「Ｅ－一」，已適用公職人員選舉罷免法第九十條之
一第五項之規定，以甲○○於偵查中曾經自白，而減輕其刑，因而論處甲○○共同連
續對於有投票權之人，交付賄賂，而約其投票權為一定之行使罪刑（甲○○投票受賄
部分，原審漏未裁判，業如前述），並諭知緩刑五年。則其上訴意旨，顯難認已具備
前揭得上訴第三審之法定形式要件，為違背法律上之程式，應予駁回。甲○○一併請
求本院從輕量刑發落，自屬無從斟酌。
(六)、上訴人即被告Ｃ○○上訴意旨略稱：戊○○之祕書，僅交付Ｃ○○二千元之樁
費，戊○○本人或其委託人並未將其餘買票賄款交付予Ｃ○○，戊○○之東區秘書駱
建邦，Ｃ○○未曾見過，至Ｃ○○所提供之選民名單，須由候選人核對後才會去拜託
選民，有無按戶發放賄款，Ｃ○○不知，無證據足以證明其犯罪云云。惟查原判決「
Ｅ－二」認定Ｃ○○有其事實欄所載之犯行，已明其所憑之證據及認定之理由，因
而論處Ｃ○○共同連續對於有投票權之人，交付賄賂，而約其投票權為一定之行使罪
刑，並宣告緩刑五年。從形式上觀察，並無所謂無證據足以證明Ｃ○○犯行之違法情
事。上訴意旨，並未具體指摘原判決對此部分如何違背法令，徒憑己意，為事實上之
爭執，自難據為適法之第三審上訴理由，為違背法律上之程式，應予駁回。
(七)、上訴人即被告地○○上訴意旨略謂：地○○未居住在戶籍地，該屋係借予兄嫂郭
吳月居住，本次立法委員選舉前，有不詳姓名者持內裝金錢之信封一只至地○○之戶
籍地丟下即行離去，地○○不可能擔任戊○○之椿，檢察官偵查中，地○○據實以
告，竟被誤會，實屬冤枉，請求鈞院主持公道等語。惟查原判決「Ｅ－二」，係依據
地○○在調查人員及檢察官偵訊時之自白，及東區祕書駱建邦所供，與查扣之賄選物
品等證據，認定地○○有其事實欄所載之投票行賄犯行，因而論處地○○共同連續對
於有投票權之人，交付賄賂，而約其投票權為一定之行使罪刑，並諭知緩刑五年。上
訴意旨，對原判決認定其有上開犯行，究竟如何違背法令，並未依據卷內之證據資料
予以具體表明，徒為否認犯罪之單純事實上爭執，殊不足以辨明原判決已具備違背法
令而得上訴第三審之形式要件，有違法律上之程式，應予駁回。
(八)、上訴人即被告壬○○對投票行賄部分之上訴意旨略謂：戊○○所僱人員前來要求
壬○○抄錄鄰居之名冊，壬○○加以拒絕，該人員乃自行前往向鄰居抄取名冊，當夜
該人員前來交付四千元時，適壬○○不在，俟返家知悉，曾按名片打電話詢問，方知
對方已被逮捕；原判決未依證據認定壬○○之犯行，自屬違法云云。然查原判決「Ｌ
」認定壬○○有其事實欄所載之投票行賄犯行，論處其共同連續對於有投票權之人，
交付賄賂，而約其投票權為一定之行使罪刑，並宣告緩刑五年，已於理由欄內，詳述
其所憑之證據及認定之理由，從形式上觀察，顯無上訴意旨所謂未依證據認定事實之
違法情事。其餘上訴意旨，僅為單純事實上之爭執，並未具體表明原判決違背法令，
自非合法之第三審上訴理由。應認其上訴為違背法律上之程式，予以駁回。
(九)、上訴人即被告乙○○上訴意旨略稱：乙○○係經戊○○之秘書丙○○之請求，方
在乙○○住處設置競選服務處，但所有買票賄款，均係由丙○○自行發放；乙○○經
原判決處以有期徒刑六月，褫奪公權二年，但未被宣告緩刑云云，並提出戶口名簿影
本一份，以其有老母須賴照顧，請求本院宣告緩刑。惟查原判決「Ｅ－一」認定方混
源有其事實欄所載之投票行賄犯行，論處乙○○共同連續對於有投票權之人，交付賄
賂，而約其投票權為一定之行使，累犯罪刑，已明其所憑之證據及認定之理由。該
判決復說明乙○○前犯賭博案件，經第一審法院判處有期徒刑五月確定，甫於八十四
年六月七日易科罰金執行完畢，五年內再犯本罪，構成累犯之理由。從而依刑法第七
十四條第二款之規定，不合於宣告緩刑之條件，原判決未予諭知緩刑，自無不合。其
餘上訴意旨，僅屬單純事實上之爭辯。殊難認其已具備得上訴第三審之形式要件，為
違背法律上之程式，應予駁回。徵論乙○○不合於緩刑之要件，本院既係從程序上為
駁回上訴之判決，其隨狀提出戶口名簿影本，請求本院宣告緩刑，自無從斟酌，合併
指明。
二Ｄ○○投票行賄部分：
查第三審上訴書狀，應述上訴之理由，其未述者，得於提起上訴後十日內補提理
由書狀於原審法院，已逾上訴期間，而於第三審法院未判決前仍未提出上訴理由書狀
者，第三審法院應以判決駁回之。本件上訴人即被告Ｄ○○被訴投票行賄部分，經原
判決「Ｃ」論處其共同連續對於有投票之人，交付賄賂，而約其投票權為一定之行使
罪刑，並宣告緩刑五年。Ｄ○○表示不服，於八十六年七月二十一日具狀提起第三審
上訴，但未述理由。迄今逾期已久，於本院未判決前仍未提出。此部分之上訴自非
合法，應予駁回。
三Ｇ○○、戌○○、酉○○投票行賄部分：
(一)、原判決「Ｆ－一」、「Ｆ－二」、「Ｃ」就被告Ｇ○○、戌○○、酉○○被訴投
票行賄部分，於八十六年五月八日分別均論處其等共同連續對於有投票權之人，交付
賄賂；而約其投票權為一定之行使罪刑，並皆諭知緩刑五年。檢察官對上開部分表示
不服，提起第三審上訴（Ｇ○○、戌○○、酉○○投票受賄部分，未提起第三審上訴
），其上訴意旨略謂：Ｇ○○已於八十六年四月二十一日死亡，戌○○已於八十六年
一月二十九日死亡，酉○○已於八十五年六月二十一日死亡，各有台南市安平區、安
南區、西區戶政事務所簡便行文表暨所附之戶籍登記簿謄本可稽，原判決就各該部分
，仍論處罪刑，有適用法則不當之違法云云。並提出各該戶政事務所簡便行文表及戶
籍登記簿謄本為證。
(二)、惟查得上訴之案件，經下級事實審法院對被告為科刑之判決後，方知被告已死亡
者，則該科刑判決對於被告根本不發生裁判之效力，更因被告之死亡，其訴訟主體業
已不存在，其訴訴程序上之效力自不應發生，要無對之提起上訴之餘地，倘仍對之提
起上訴，即非合法，應予駁回。檢察官上訴意旨，既已提出證據說明Ｇ○○、戌○○
、酉○○皆已死亡，而為原判決所不知，仍予以論處罪刑，則此部分之訴訟主體顯已
失其存在，揆之上揭說明；此部分之上訴皆應認非合法，予以駁回。
四寅○○、宙○○、子○○、Ｄ○○、宇○、卯○○○、庚○○、玄○○、壬○○、
Ｅ○○投票受賄部分：
按刑事訴訟法第三百七十六條所列各罪之案件，經第二審判決者，不得上訴於第三審
法院，此觀該法條之規定甚明。寅○○、宙○○、子○○、Ｄ○○、宇○、卯○○○
、庚○○、玄○○、壬○○、Ｅ○○被訴投票受賄部分，原判決係依刑法第一百四十
三條均論處其等有投票權之人，收受賄賂，而許以為一定之行使罪刑。查上開罪名係
屬刑事訴訟法第三百七十九條第一款之案件，既經原審判決，即告確定，皆不得上訴
於第三審法院，其等竟一併提起第三審上訴，顯為法所不許，均應予以駁回。
據上論結，應依刑事訴訟法第三百九十七條、第四百零一條、第三百九十五條，判決
如主文。
中      華      民      國    八十八    年      三      月     十二     日
                              最高法院刑事第一庭
                                  審判長法官  施  文  仁
                                        法官  陳  炳  煌
                                        法官  張  淳  淙
                                        法官  林  錦  芳
                                        法官  蔡  清  遊
      右正本證明與原本無異
                                              書  記  官
中      華      民      國    八十八    年      三      月     十七     日
